臺灣基隆地方法院民事判決  
110年度小上字第2號
上  訴  人  日盛國際商業銀行股份有限公司

法定代理人  黃錦瑭  


訴訟代理人  施舜智  
被  上訴人  黃○恩(即黃○宗之繼承人)

法定代理人  錢○妹    年籍、住居所均詳卷
訴訟代理人  林金發律師
上列當事人間請求清償債務事件，上訴人對民國109年11月27日
本院基隆簡易庭109年度基小字第2623號第一審小額民事判決提
起上訴，本院第二審合議庭於民國110年3月15日言詞辯論終結，
判決如下：
    主    文
原判決關於駁回上訴人後開第二項之訴及訴訟費用之裁判除確定
部分外均廢棄。
被上訴人應於繼承被繼承人黃○宗之遺產範圍內再給付上訴人新
臺幣(下同)3萬7,466元，及自104年10月8日起至清償日止，按年
息14.99%計算之利息。
廢棄改判部分第一、二審訴訟費用2,322元由被上訴人於繼承被
繼承人黃○宗之遺產範圍內負擔。
    事實及理由
壹、程序方面
    對於小額程序之第一審裁判之上訴，非以其違背法令為理由
    ，不得為之；上訴狀內應記載上訴理由，表明下列各款事項
    ︰原判決所違背之法令及其具體內容；依訴訟資料可認為
    原判決有違背法令之具體事實，民事訴訟法第436條之24第2
    項、第436條之25分別定有明文。又依同法第436條之32第2
    項準用同法第468條及第469條第1至第5款規定，判決不適用
    法規或適用不當者，為違背法令，判決有同法第469條所列
    第1至第5款情形之一者，為當然違背法令。本件上訴人於原
    審提出民事準備狀陳稱：訴外人黃○宗自92年12月至95年2月
    間每月皆有使用信用卡消費，每月亦有繳交最低應繳金額，
    於此期間有依信用卡約定條款第15條第1項之約定以循環信
    用方式繳款，於當期繳款截止日前將最低應繳金額（或等於
    最低應繳金額）款項繳付原告，並提出信用卡消費明細帳單
    、放款帳務明細查詢、轉催呆帳查詢等證據資料，經原審調
    查審理後，認本金4萬5,566元上訴人僅得請求本件起訴回溯
    15年內之部分，亦即於94年10月8日後所生之信用卡消費款
    始得為本件請求之標的，因此判決被上訴人應於繼承被繼承
    人黃○宗之遺產範圍內給付上訴人8,100元及自104年10月8日
    起至清償日止，按年息14.99%計算之利息，並駁回上訴人其
    餘之訴，上訴人不服提起上訴，上訴主張原審判決不適用民
    法第129條第1項第2款之情形，堪認上訴人對於原審小額程
    序判決違背法令情事已有具體指摘，揆諸前揭說明，其上訴
    應屬合法。合先敘明。
貳、實體方面
一、上訴人於原審起訴及上訴主張：
　㈠債務人黃○宗於92年12月5日與上訴人訂立信用卡使用契約，
    約定黃○宗得持卡於財團法人聯合信用卡處理中心等之特約
    商店記帳消費，或依上訴人及辦理預借現金機構有關之規定
    及程序辦理預借現金交易，並須於當（次）月之繳款截止日
    前向上訴人清償，逾期應繳付自結帳日之次日起按年息20%
    計算之利息，暨按月加計違約金500元，逾期違約金之計收
    最高以連續三期為限。查債務人黃○宗未依雙方合意之信用
    卡使用契約之約定正常繳款，連續二期未繳足最低應繳金額
    ，故上訴人乃於95年5月29日終止雙方之契約，並終止其期
    限利益，及至95年9月24日止共計4萬5,566元未為給付。嗣
    債務人黃○宗於107年10月4日死亡，被上訴人為其法定繼承
    人且未拋棄繼承，自應於繼承被繼承人黃○宗之遺產範圍內
    承繼其生前之債務。
　㈡又債務人黃○宗曾於93年1月1日起至105年3月8日期間，每月
    均為一部清償，所為各次一部清償均足以個別、單獨、逐次
    發生中斷時效之結果，且為對於全部債務（本金、利息）之
    承認，是上訴人提起本件訴訟時，上訴人就系爭信用卡契約
    債權94年10月8日前之本金請求權自尚未罹於時效等語。為
    此，爰依消費借貸及繼承之法律關係提起本件訴訟。並聲明
    ：被上訴人應於繼承被繼承人黃○宗之遺產範圍內給付原告4
    萬5,566元，暨自104年10月8日起至清償日止，按年息14.99
    %計算之利息。
二、被上訴人於原審及上訴抗辯：
　㈠被繼承人黃○宗果曾於92年12月5日向原告申領信用卡使用，
    據上訴人所述，其於95年3月間即未依約清償，上訴人早應
    起訴向黃○宗追償，卻遲至10餘年後之109年9月30日始起訴
    請求被上訴人給付，此與常情不合。且若上訴人及早起訴追
    償，則於95年5月至107年10月間，黃○宗尚且在世，所欠繳
    之金額不多，上訴人應可全數受償。反之，被上訴人出生時
    根本不知黃○宗積欠上訴人債務之事，依法縱應承受其債務
    ，被上訴人亦無任何財產可資清償，上訴人將無法受償分文
    ，此尤與常情不合。是上訴人應證明其所提出之信用卡申請
    書確為黃○宗所出具（其上之簽名為真正）及黃○宗之身分證
    影本確實為黃○宗所提供（即應排除被他人冒用申領信用卡
    使用），且每次之消費及清償均為黃○宗所為，否則，何能
    信為真實。　
　㈡又信用卡消費款，不論其金額多寡，均每月結算一次，定期
    給付，故應屬「不及一年之定期給付債權」，依民法第126
    條之規定，其各期請求權，應因5年不行使而消滅，而上訴
    人又未證明於95年5月至109年9月30日間有「中斷時效」之
    情事，則其各期請求權，應因5年間不行使而消滅，不得再
    向被上訴人請求。退步言，縱信用卡消費款本金不適用民法
    第126條規定之短期時效，至少其利息及違約金應有民法第1
    26條規定短期時效之適用，今上訴人請求被上訴人給付95年
    9月25日後之利息暨違約金，亦不應准許。　
　㈢上訴人上訴雖主張原判決違背法令為理由，惟卻未於上訴狀
    為具體之指摘，其上訴顯不合法。果上訴人確實掌握有時效
    中斷之證據，早應提出，至少可於109年11月13日原審辯論
    時陳述有時效中斷之事由及提出證據以證明之，詎上訴人不
    於第一審為主張，卻欲於第二審始主張時效中斷之事由，自
    不合法。故請求法院判決駁回上訴人之上訴。
三、原審判命被上訴人應於繼承被繼承人黃○宗之遺產範圍內給
    付上訴人8,100元及自104年10月8日起至清償日止，按年息1
    4.99%計算之利息，並駁回上訴人其餘請求。被上訴人就其
    敗訴部分並未上訴，已告確定；上訴人就其敗訴部分聲明不
    服，提起上訴，並聲明：㈠原判決不利於上訴人之部分廢棄
    。㈡被上訴人應於繼承被繼承人黃○宗之遺產範圍內再給付上
    訴人3萬7,466元，及自104年10月8日起至清償日止，按年息
    14.99%計算之利息。㈡第一、二審訴訟費用均由被上訴人於
    繼承被繼承人黃○宗之遺產範圍內負擔。
四、本院判斷：
　㈠首按小額訴訟程序之當事人除有因原法院違背法令致未能提
    出者外，於第二審程序不得提出新攻擊或防禦方法，民事訴
    訟法第436條之28固定有明文，審諸其立法意旨乃在貫徹小
    額程序之簡速性，避免因當事人於上訴程序提出新事實及證
    據而延滯訴訟。而查，上訴人於原審審理中之109年11月10
    日即提出民事準備書狀，而書狀中已敘明債務人黃○宗自92
    年12月至95年2月間每月皆有使用信用卡消費，每月亦有繳
    交最低應繳金額，於此期間有依信用卡約定條款第15條第1
    項之約定以循環信用方式繳款，於當期繳款截止日前將最低
    應繳金額（或等於最低應繳金額）款項繳付上訴人，並提出
    信用卡消費明細帳單為證，細觀上訴人於第一審提出之上開
    主張與證據資料，應認上訴人已提出債務人黄○宗存有民法
    第129條第1項第2款之「承認」中斷時效事由之證據，該時
    效中斷之攻擊防禦方法已在原審言詞辯論終結前提出，並非
    提出新的攻擊防禦方法。
　㈡次按當事人主張有利於己之事實者，就其事實有舉證之責任
    ，民事訴訟法第277條前段定有明文。又原告對於自己主張
    之事實已盡證明之責後，被告對其主張，如抗辯其不實並提
    出反對之主張者，則被告對其反對之主張，亦應負證明之責
    ，此為舉證責任分擔之原則。次按，私人帳簿固屬私文書，
    但如其內容記載連續不輟，外觀上又無可疑為臨訟製作者，
    仍應認有相當之證據力(最高法院82年度台上字第69號判決
    意旨參照)。經查，上訴人主張之前揭事實，業據其提出與
    所述相符之信用卡申請書、放款帳務明細查詢、轉催呆查詢
    、用卡約定條款、簡式信用卡消費明細帳單等件為證(見原
    審卷第15-41頁、第99-133頁)，被上訴人固否認黃○宗曾向
    上訴人申領信用卡使用及黃○宗曾積欠上訴人任何金額之信
    用卡消費款等事實，並以前詞置辯。惟查，依據上訴人所提
    出黃○宗之除戶謄本，顯示黃○宗於107年10月4日死亡前之最
    後住所地為「基隆市○○區○○○路00○0號」，而上訴人所製作
    之信用卡消費明細帳單，其消費地點有全國加油站七堵站、
    中油百福加油站、台亞石油股份有限公司明德站等處，此等
    地點均在黃○宗之前開處所附近。且查，前揭帳單之寄送地
    址均為黃○宗之上開地址，酌以依該信用卡帳單消費明細資
    料記載，被繼承人黃○宗92年12月11日起即有刷卡消費，迄
    至95年2月21日止，期間每月均有以便利商店或郵局繳納部
    分金額（93年1月5日1,000元、93年2月2日1,373元、93年3
    月8日1,544元、93年4月1日1,600元、93年5月4日1,527元、
    93年6月2日1,663元、93年7月12日1,583元、93年8月6日1,5
    62元、93年9月3日1,550元、93年10月4日1,890元、93年11
    月5日1,879元、93年12月10日37,932元、94年1月3日1,508
    元、94年2月5日1,878元、94年3月10日2,833元、94年4月11
    日2,336元、94年5月11日20,000元、94年6月10日2,746元、
    94年7月11日2,275元、94年8月9日2,098元、94年9月12日2,
    098元、94年10月12日2,306元、94年11月9日2,466元、94年
    12月12日2,300元、95年1月16日2,268元、95年2月20日2,00
    0元、95年2月21日400元。諸此，均足以推認本件系爭信用
    卡消費款確係由黃○宗刷卡消費所生。況民眾申辦金融機構
    之信用卡，係由申請人提供「自己」之身分證件，此毋寧為
    金融機構辦理信用卡申辦業務之常態。果被上訴人主張本件
    上訴人所提出之信用卡申請書上黃○宗之身分證件係遭他人
    所冒用，自應由被上訴人就該項變態事實負舉證之責。惟被
    上訴人並未提出任何證據以實其說，本院自無從憑空認定被
    上訴人所為之前開抗辯係為真實。上訴人前開主張，應屬實
    在，足以採信。
  ㈢又按消費借貸之借用人應於約定期限內，返還與借用物種類
    、品質、數量相同之物；遲延之債務，以支付金錢為標的者
    ，債權人得請求依法定利率計算之遲延利息，但約定利率較
    高者，仍從其約定利率；當事人得約定債務人於債務不履行
    時，應支付違約金，民法第478條前段、第233條第1項、第2
    50條第1項分別定有明文。而遺產繼承人，除配偶外，依左
    列順序定之：①直系血親卑親屬。②父母。③兄弟姊妹。④祖父
    母；繼承人自繼承開始時，除本法另有規定外，承受被繼承
    人財產上之一切權利、義務。但權利、義務專屬於被繼承人
    本身者，不在此限；繼承人對於被繼承人之債務，負連帶責
    任，民法第1138條、第1148條及第1153條第1 項亦分別定有
    明文。經查，被繼承人黃○宗積欠上訴人上開信用卡帳款本
    金4萬5,566元及利息等情，既如前述，而被上訴人黃○恩係
    黃○宗之繼承人，揆諸前開規定，上訴人自得訴請被上訴人
    於繼承黃○宗之遺產範圍內負清償責任。
  ㈣第按請求權，因15年間不行使而消滅。但法律所定期間較短
    者，依其規定；利息、紅利、租金、贍養費、退職金及其他
    1年或不及1年之定期給付債權，其各期給付請求權，因5年
    間不行使而消滅；消滅時效，自請求權可行使時起算；消滅
    時效，因左列事由而中斷：請求。承認。起訴；時效完
    成後，債務人得拒絕給付，民法第125條、第126條、第128
    條前段、第129條第1項、同條第1項第3款分別定有明文。又
    按遲延利息之請求權，因5年間不行使而消滅（最高法院66
    年度第7次民庭庭推總會決議意旨參照）。另按民法第126條
    所載其他1年或不及1年之定期給付債權，係指與利息等同一
    性質之債權而言，至普通債權之定有給付期間，或以一債權
    而分作數期給付者。不包括在內（司法院院字第1227號解釋
    意旨參照）。本件被上訴人雖提出時效抗辯，然就本金債權
    之部分，不過係一債權而分作數期給付，顯非民法第126條
    所稱之定期給付債權，自應適用民法第125條第1項之15年消
    滅時效。又消滅時效因承認而中斷，為民法第129條第1項第
    2款所明定。所謂承認，乃債務人向請求權人表示認識其請
    求權存在之觀念通知，僅因債務人一方行為而成立，無須得
    他方同意。至於承認之方式法無明文，其以書面或言詞，以
    明示或默示，均無不可。故如債務人之一部清償、緩期清償
    或支付利息等，均可視為對於全部債務之承認（最高法院10
    1年度台上字第1307號判決意旨可參)。而查，被上訴人之繼
    承人黃○宗就本件信用卡債務自92年12月11日持卡消費起至9
    5年2月每月均有以便利商店或郵局繳納部分金額，如前所述
    ，最後繳款日為95年2月21日，上訴人則係於109年10月7日
    向本院起訴，有信用卡消費明細帳單、本院收狀戳章在卷可
    憑（見原審卷第9頁、第99-129頁），依前開說明，上訴人
    起訴請求時，本金債權部分之請求權尚未罹於15年之消滅時
    效，故被上訴人此部分之抗辯為無理由。至於利息債權部分
    ，上訴人已於原審109年11月13日言詞辯論期日當庭減縮聲
    明為自104年10月8日起至清償日止之利息（見原審卷第143
    頁），自無罹於時效之問題。
  ㈤綜上所述，本件上訴人依消費借貸及繼承之法律關係，請求
    被上訴人繼承被繼承人黃○宗遺產範圍內給付上訴人4萬5,66
    元，及自104年10月8日起至清償日止，按年息14.99%計算之
    利息，為有理由，應予准許，原審就上開應准許部分，僅判
    命被上訴人應於繼承被繼承人黃○宗遺產範圍內給付上訴人8
    ,100元，及自104年10月8日起至清償日止，按年息14.99%計
    算之利息，其餘3萬7,466元本息部分判決上訴人敗訴，自有
    未洽，上訴意旨指摘原判決此部分不當，求予廢棄改判，為
    有理由，爰由本院予以廢棄改判如主文第2項所示。又本件
    係小額訴訟事件，法院為訴訟費用之裁判時，應確定其費用
    額，既為民事訴訟法第436條之19所明定，爰於判決時確定
    訴訟費用額如主文第3項所示，附此敘明。
五、本件判決之基礎已臻明確，兩造其餘攻擊、防禦方法及舉證
    ，經本院審酌後，均與判決結果無影響，爰不一一予以論列
    ，附此敘明。
六、據上論結，本件上訴為有理由，依民事訴訟法第436條之32 
    第2項、第450條、第463條、第78條及第87條，判決如主文
。
中　　華　　民　　國　　110 　年　　4 　　月　　6　　日
                  審判長法   官  黃梅淑
　　　　　　　　　　　　　　
                        法   官  陳湘琳

                        法   官  林淑鳳   
以上正本係照原本作成。
本判決不得上訴。
中　　華　　民　　國　　110 　年　　4 　　月　　6　　日
                            書記官 陳櫻姿